【裁判字號】    95,聲判,28
【裁判日期】    950512
【裁判案由】    聲請交付審判
【裁判全文】
臺灣高雄地方法院刑事裁定              95年度聲判字第28號
聲  請  人  乙○○
代  理  人  邱江隆律師
被      告  甲○○
被      告  丙○○
被      告  丁○○
上列聲請人因被告等詐欺案件，不服臺灣高等法院高雄分院檢察
署95年度上聲議字第389 號駁回再議之處分（原不起訴處分案號
：臺灣高雄地方法院檢察署94年度偵字第27228 號），聲請交付
審判，本院裁定如下：
    主  文
聲請駁回。
    理  由
一、本件聲請意旨：被告甲○○、丙○○為夫妻關係，被告丁○○則為被告丙○○之弟。三人基於意圖為自己不法所有之犯
    意聯絡，由被告甲○○、丙○○自民國（下同）93年年底94
    年年初，至聲請人乙○○位於高雄市前鎮區○○○街57號住
    處，以開設中醫診所需大量資金為由，陸續向聲請人借款共
    計新台幣371 萬6500元，並簽發發票人為丙○○、付款銀行
    為彰化商業銀行建成分行之支票21紙以為擔保，聲請人並將
    款項分別匯入被告丙○○及丁○○之帳戶。詎屆清償日竟不
    獲償，提示支票亦不獲兌現，經聲請人屢次催討，被告等人
    均藉詞推諉，甚至避不見面，而聲請人與被告並無生意往來
    ，且聲請人所簽發之21紙支票中，第1 張支票為到期日為94
    年3 月24日，惟該帳戶於同年月18日已拒絕往來，故被告自
    始即有詐騙聲請人之意圖明顯。遂認原不起訴處分與駁回再
    議之處分於法均有違誤，為此聲請交付審判云云。
二、按告訴人不服上級法院檢察署檢察長或檢察總長認再議為無
    理由而駁回之處分者，得於接受處分書後10日內委任律師提
    出理由狀，向該管第一審法院聲請交付審判。法院認為交付
    審判之聲請不合法或無理由者，應駁回之，刑事訴訟法第25
    8 條之1 、第258 條之3 第2 項前段，分別定有明文。查告
    訴人即聲請人乙○○（以下稱聲請人）所訴被告徐健聖、丙○○及丁○○等人涉犯詐欺案件，前經臺灣高雄地方法院檢
    察署檢察官偵查後，認被告等犯罪嫌疑不足，於民國95年1
    月11日以94年度偵字第27228 號處分不起訴，嗣聲請人因不
    服該不起訴處分而聲請再議，經臺灣高等法院檢察署檢察長
    於95年3 月28日以95年度上聲議字第389 號命令駁回其再議
    之聲請，嗣於同年月31日合法送達該處分書予聲請人等情，
    業經本院依職權調取前揭偵查卷證核閱無誤，並有臺灣高等
    法院高雄分院檢察署送達證書影本1 份附卷可稽，從而聲請
    人等於95年4 月7 日委任邱江隆律師聲請本件交付審判案件
    ，核與前開聲請程序規定相符，合先敘明。
三、次按，犯罪事實應依證據認定之，無證據不得認定犯罪事實
    ；又不能證明被告犯罪者，應諭知無罪之判決，刑事訴訟法
    第154 條第2 項、第301 條第1 項分別定有明文。而認定不
    利於被告之事實，須依積極證據，苟積極證據不足為不利於
    被告事實之認定時，即應為有利於被告之認定，更不必有何
    有利之證據。最高法院30年上字第816 號著有判例可循。再
    者，刑法上詐欺罪之成立，要以加害者有不法得財或得利之
    意思而實施詐欺行為，被害者因此行為，致表意有所錯誤而
    為財產上處分，受有損害，且加害者所用行為，堪認為詐術
    者，始足當之，亦據最高法院19年度上字第1699號、46年度
    台上字第260 號等判例闡釋甚明，從而行為人如非自始基於
    不法得財或得利之意圖，客觀上無施用詐術之行為，或並無
    損害發生，或者所受損害，非由欺罔行為陷於錯誤所致，均
    不得遽以詐欺罪相繩；至於債務人未依債務本旨履行其債務
    或提出給付等情形，若非出於自始無意履行債務之詐欺犯意
    所致者，尚與刑法第339 條之詐欺罪構成要件有間。本件茲
    據被告甲○○、丙○○及丁○○等人前於偵查中矢言否認涉
    有上揭詐欺犯行。被告甲○○辯稱：伊只是跟丙○○一起去
    找告訴人，伊沒有開口借錢等語；被告丙○○辯以：本件根
    本不是借錢，聲請人為晉安藥廠經銷商，伊自91年6 月間起
    至94年3 月間止，向聲請人採購藥材，並訂立繼續性供給契
    約，雙方先約定2 年之進貨額度，伊依約交付支票，聲請人
    唯恐伊有跳票之虞，遂要求如有票款無法補齊的部分，就算
    伊向聲請人借的，利息算10分，伊已清償大部分，後因經營
    困難，且利息過高，伊無法週轉，伊希望退貨，與聲請人結
    算清楚等語；另被告丁○○則以：伊只是借戶頭給丙○○等
    語等語置辯。經查：
  (一)告訴人之指訴乃以使被告受刑事訴追為目的，是其證述內容
    是否與事實相符，自應調查其他事實以資審認，始得為不利
    被告之認定。本件聲請人於偵查中雖指稱其與被告等人雙方
    以前都沒有金錢往來，本件只是單純借款云云。然告訴人與
    被告甲○○、丙○○曾於92年4 月26日簽訂卷附買賣合約書
    1 份（參見94年度偵字第27228 號卷第91頁），則告訴人所
    言是否可採，容非無疑。況縱如聲請人所言前開款項僅係單
    純借貸，惟參以其經檢察官訊問時亦自承：被告丙○○係自
    93年底至94年初持支票來調借現金、且被告丙○○的診所真
    的有營業等語，然前揭支票乃於94年3 月18日始遭拒絕往來
    ，此有法務部票據信用資訊連結作業查詢明細表1 份在卷可
    稽，足見被告丙○○於交付前揭支票之初、主觀上並非必然
    知悉之其將來無法兌現之情。另佐以聲請人亦自陳：其當初
    之所以會借款給被告甲○○、丙○○，乃係基於信任關係等
    語，顯見被告等人於向聲請人洽借前開款項之際，並無任何
    施用詐術之舉，要不得徒以前揭支票事後果有發生退票之情
    事，率爾推認渠等自始即有詐欺聲請人之不法意圖。
  (二)關於被告丁○○部分，業據被告丙○○於偵查中供稱被告丁○○祇是開票而已等語；且聲請人亦陳述當時僅有被告甲○○、丙○○一起來向伊借錢之情甚詳。從而本件既乏其他積
    極證據足認被告丁○○與其於被告丙○○、甲○○彼此間果
    有犯意聯絡之事實，自不能僅以前揭款項乃匯入被告丁○○
    帳戶之情，即遽認被告丁○○涉有共同詐欺犯行。
  (三)蓋任何與金錢有關之交易或營利活動，均有正常風險，尤以
    高利潤之投資活動或高利息之借貸等為甚。如何基於風險預
    期與風險管理，預防或避免可能的交易損失，乃係每位從事
    交易之現代人所應具備的常識，諸如事前選擇交易、借貸或
    投資對象、交易前諮詢法律專業人員、事前訂定內容公平明
    確之契約、進行確實之徵信程序等，均屬適例。然長久以來
    ，由於我國人民法治觀念不足，預防法律糾紛發生之機制未
    臻健全，屢有發生有債權人企圖利用司法機關免費刑事程序
    索討債權之情事。此類糾紛案件性質上多僅係民事法律關係
    所肇生之紛爭，要與刑罰規定無涉。然為使刑事偵審機關受
    理此類案件，並達成迫使債務人出面解決之目的，債權人常
    逕以債務人作為刑事被告，向警察機關或直接向地檢署提出
    告訴，期使債務人在面臨刑事程序的心理壓力下，出面解決
    債務糾紛。蓋其雖藉由財產犯罪案件之罪名提出告訴或告發
    ，惟究其實質，卻仍屬私權爭執之民事案件。應予辨明者，
    倘若發生債權債務糾紛，當事人間無從就問題之解決過程達
    成協議，當以透過民事程序，向法院提起民事訴訟或透過非
    訟程序保護債權，或請求鄉鎮市公所進行調解，方屬正解，
    要非任意提出刑事告訴或告發，企圖藉由「以刑逼民」之手
    段，以遂其解決民事紛爭之目的，此舉除減輕檢察官及法院
    刑事庭之工作負擔、使刑事資源的分配與運用臻於合理化、
    阻止假性財產犯罪案件進入刑事程序外，尚有教育民眾分辨
    民、刑事司法體系，促使民眾提升法律觀念，杜絕不當利用
    免費刑事司法程序滿足債權之僥倖心理的附帶功能，對於導
    正社會交易觀念及促進交易秩序之正當化，產生正面的催化
    作用，合先敘明。矧詐欺罪之規範意旨，固在於禁止行為人
    於私經濟領域中使用欺罔之手段損人利己，然私經濟行為本
    具有不確定性及交易風險，於私法自治及市場經濟等原則下
    ，欲建立私人間財產上權利、義務關係者，亦應參酌自身之
    主、客觀條件、對方之資格、能力、信用，及可能損益，並
    評估其間風險等而為決定，除有該當於前開詐欺罪構成要件
    之具體情事得經證明屬實者外，自不能以債務人不履行其債
    務而致債權人蒙受損失，即遽謂該債務人詐欺，否則詐欺之
    刑事責任與民事債務不履行責任勢將失其分際。查本件乃先
    由被告徐素莉交付前揭支票後，嗣因周轉困難以致事後無法
    依約兌現，此外復查無其他事證足認被告等人渠得前揭款項
    之初確有何施用詐術之舉，參以前開說明，足見雙方當可認
    知此係單純民事契約所生之紛爭，是凡當事人間有違反契約
    義務或不為完全之履行者，自應依循民事訴訟程序，以平衡
    謀求實體及程序利益，尚難僅憑被告等人未能依約履行票據
    責任一節，即動輒訴諸刑事訴訟程序，以遂其目的。
  (四)此外，聲請人雖指稱原偵查檢察官認事用法顯有重大違誤，
    執為本件聲請之依據。蓋刑事訴訟法第258 條之3 第3 項雖
    規定，法院為駁回交付審判之裁定前，得為必要之調查。然
    依該開條文之立法意旨，乃對於檢察官不起訴或緩起訴裁量
    權制衡之一種外部監督機制，法院僅在就檢察官所為不起訴
    或緩起訴之處分是否正確加以審查，以防止檢察機關濫權，
    依此立法精神，法院就聲請交付審判案件之審查，所謂「得
    為必要之調查」，其調查證據之範圍，自應以偵查中曾顯現
    之證據為限，不可就告訴人新提出之證據再為調查，亦不可
    蒐集偵查卷外之證據，則法院就聲請交付審判案件之審查，
    所謂「得為必要之調查」，其調查證據之範圍，自更應以偵
    查中曾顯現之證據為限，否則將與刑事訴訟法第260 條之再
    行起訴規定混淆不清（臺灣高等法院91年4 月25日第1 次刑
    事庭庭長法律問題研究會議決議意旨參照）。準此，經本院
    依職權調取全部偵查卷宗詳加核閱後，仍認依本案偵查中曾
    顯現之證據，尚乏相關文件或其他積極事證，堪認被告等人
    確涉有聲請人所指前開犯行；且細繹原不起訴處分及原檢駁
    回再議聲請處分所載之理由，亦無何違背經驗法則、論理法
    則或其他證據法則之情事，是聲請人空言指稱原檢察官認事
    用法顯有重大違誤云云，亦非可採。
四、綜上所述，觀乎卷存偵查中顯現之證據，本件聲請人指訴被
    告甲○○、丙○○及丁○○等人所涉諸項犯罪事實，要因不
    能證明渠等果有該等詐欺犯行，原偵查、再議機關依偵查所
    得證據，認定本案應依刑事訴訟法第252 條第10款規定，先
    後為不起訴及再議駁回之處分，核無不合。聲請人猶指前詞
    ，任意指摘不起訴及駁回再議等處分為不當，據此聲請交付
    審判，洵非有據，應予駁回。
據上論結，應依刑事訴訟法第258 條之3 第2 項前段，裁定如主
文。
中    華    民    國    95    年    5     月    12    日
                  刑事第四庭  審判長法官 郭玫利
                                    法官 陳振嘉
                                    法官 陳明呈
以上正本證明與原本無異。
不得抗告。
中    華    民    國    95    年    5     月    12    日
                                  書記官 林明忠


司法院資訊處製作；財團法人民間司法改革基金會備份。
